【裁判字號】    96,上易,972
【裁判日期】    970416
【裁判案由】    排除侵害等
【裁判全文】
臺灣高等法院民事判決                 96年度上易字第972號
上  訴  人  瑞華國際興業有限公司
法定代理人  乙○○
訴訟代理人  王志哲律師
被上訴人    名人世界大廈車庫管理委員會
法定代理人  丙○○
被上訴人    甲○○
上  一  人
訴訟代理人  林振堆律師
上列當事人間請求排除侵害等事件，上訴人對於中華民國96年10
月26日臺灣臺北地方法院95年度訴字第4833號第一審判決提起上
訴，本院於民國97年4月2日言詞辯論終結，判決如下：
    主  文
上訴駁回。
第二審訴訟費用由上訴人負擔。
    事實及理由
一、本件上訴人起訴主張：坐落台北市○○區○○段建號16555
    建物門牌為台北市○○○路○段149號地下2層之建物係防空
    避難室兼停車場，由被上訴人名人世界大廈車庫管理委員會
    （下稱車管會）負責管理，並自製如起訴狀附圖1（下稱附
    圖1）所示名人世界大廈車庫停車位平面圖。經核對台北市
    政府建管處核給之建物平面圖，發現被上訴人車管會自行私
    設如附圖1所示第148號停車位（即附圖A部分）交由被上訴
    人甲○○占有使用、私設如附圖1所示第154號停車位（即附
    圖B部分）由被上訴人車管會占有使用。而附圖1所示第66、
    67號停車位（即如起訴狀所附之附圖2《下稱附圖2》所示編
    號第35、36號停車位）原由系爭建物之共有人元康商業股份
    有限公司（下稱元康公司，原名元古建設股份有限公司，81
    年10月1日更名）所分管，嗣元康公司所有系爭建物應有部
    分150分之44經抵押權人中興票券金融股份有限公司（下稱
    中興票券公司）予以拍賣，並由中興票券公司承受後，再轉
    售於伊，伊取得所有權後陸續轉售應有部分，目前伊尚有應
    有部分150分之20。詎被上訴人等私設並占有使用如附圖A、
    B所示第148、154號停車位，造成伊上揭如附圖1所示第66、
    67號停車位無法正常使用（原能雙邊進出，目前僅能單邊進
    出）；即便未影響伊車位之進出，乃系爭建物為停車場，以
    地上劃設白線及編號之方式來標誌停車位，附圖A、B 所示
    148、154號車位，原均係未為任何標誌之通道空間，劃設白
    線及編號後即已標誌為停車位，而限制作為排他、單獨停車
    使用之空間，事實上已屬侵害全體共有人之權益。是附圖A
    、B所示第148、154號停車位既係私設而無權占用伊所共有
    之系爭建物，伊自得訴請被上訴人等清除系爭停車位之編號
    及標示後，返還予伊及全體共有人。又系爭停車場每個車位
    每月之租金利益均為新台幣（下同）5,000元，系爭車位既
    由被上訴人等所無權占有，即可獲得相當於租金之利益，致
    伊受有相當於租金之損失，依共同侵權行為及不當得利之法
    律關係，伊自得訴請被上訴人等按月給付5000元之150分之
    20，即667元（5,000×20/150＝667）之損害金。爰依民法
    第767條、第821條規定及共同侵權行為、不當得利法律關係
    ，求為命(一)被上訴人車管會、甲○○應清除如附圖A部分所
    示編號148號、面積10平方公尺停車位之編號及標示後，返
    還予伊及全體共有人，並自民國95年3月22日起至清除上開
    停車位之編號及標示並返還予伊及全體共有人之日止，按月
    連帶給付667元之損害金予伊；(二)被上訴人車管會應清除如
    附圖B部分所示編號154號、面積15平方公尺停車位之編號及
    標示後，返還予伊及全體共有人，並自95年3月22日起至清
    除上開停車位之編號及標示並返還予伊及全體共有人之日止
    ，按月給付667元之損害金予伊之判決。
二、被上訴人車管會則以：系爭編號第148號、第154號停車位之
    編號及位置標示均非伊所劃製，該等車位之數量及位置，於
    系爭建物興建完成時即已規劃使用迄今，伊無權為任何之增
    、刪行為。系爭編號第148號停車位由被上訴人甲○○使用
    ，並非由伊所分配，另編號第154號車位，現無人使用，伊
    亦無使用等語，資為抗辯。
三、被上訴人甲○○則以：上訴人明知車位編號154，係於74年8
    月1日由伊前手即訴外人金翔麟向元康公司購買，而伊則於7
    6年3月7日向金翔麟購買，原始買賣契約第2條雙方即約定「
    本車位僅享有永久使用權，無產權登記」，而元康公司於78
    年12月26日以（78）元建發字第02號函車管會，協調分配，
    分配編號148車位，分管永久使用，故就伊原合法買受編號
    154車位，亦有永久使用權。本件上訴人為受讓人，明知且
    可得而知有分管契約及伊有永久使用之事實，是以本件上訴
    人仍要受分管契約之拘束。而元康公司及其餘各共有人均為
    系爭建物之分別共有人，各共有人間既就系爭建物訂有分管
    協議，自應依協議之內容，各就其分管部分行使使用收益權
    ，不得干涉其他共有人就其分管部分之使用、收益。而元康
    公司就其分管之系爭車位，有償交付讓與伊合法永久使用，
    於法並無不合，亦難謂伊使用該系爭車位無正當權源。上訴
    人所謂之車位，並非每個車位均為1/150，依原法院79年度
    訴字第5438號民事判決，確定上訴人之前前手元康公司只有
    26個車位未出售，扣掉原法院90年度民執全字第1624號假扣
    押卷90年6月7日執行筆錄第8項謂其中15個車位抵償予大樓
    管委會使用，只剩下11個車位，上訴人於原法院95年度重訴
    字第505號民事事件，其於起訴狀自認已出售9個車位，只剩
    下2個車位，再扣掉其另於原法院95年度訴字第4748號與張
    日美、郭淑惠排除侵占所請求2個車位，已為0車位。是上訴
    人雖登記為系爭建物之共有人，但上訴人已無所謂車位應有
    部分再向伊請求返還，上訴人之請求顯然無理由等語，資為
    抗辯。
四、上訴人主張其自中興票券公司受讓系爭停車場，目前尚有應
    有部分150分之20。而系爭148號車位為被上訴人甲○○所占
    用，另於系爭停車場尚有154號停車位，均未標示於台北市
    政府建管處原始核發使用執照之建物平面圖之事實，為被上
    訴人所不爭執，並有上訴人所提車管會製作平面圖、台北市
    政府建管處核發之建物平面圖、建物登記簿謄本及異動索引
    等件為證，堪信為真實。
五、上訴人復主張系爭148號、154號停車位分別為被上訴人甲○
    ○及車管會無權占用等情，為被上訴人所否認，並以前揭情
    詞置辯，是本件應審究者厥為(一)被上訴人甲○○及車管會是
    否無權占用系爭148號、154號停車位？上訴人得否請求被上
    訴人返還？(二)若然，上訴人得否請求被上訴人給付不當得利
    ？
  (一)坐落台北市○○區○○段16555建號、建物門牌為台北市○
    ○○路○段149號包括地下2層（原建物門牌為台北市松山區
    ○○○路1007號地下2層）之建物係訴外人元康公司（如前
    稱原稱元古公司）起造，其中系爭地下2層建物係防空避難
    室兼停車場，於72年1月29日建築完成，辦理建築改良物第1
    次登記時登記為元康公司所有，元康公司就系爭建物之全部
    有使用收益權。嗣元康公司在其上劃出157個停車位並將部
    分車位之永久使用權出售予他人，由買受人永久使用所購買
    之停車位，但無產權登記，後因每年繳納房屋稅過高，元康
    公司乃將各該車位陸續登記為購買永久使用權之買受人所有
    ，買受人並非全為系爭大樓之住戶，亦非全部取得應有部分
    所有權。但元康公司尚有26個停車位未出售，而對系爭地下
    2層建物仍保有應有部分150分之46。其中因元康公司為補償
    大樓管委會所損失之地下1層使用空間，將其擁有15個停車
    位抵償予大樓管委會使用，剩餘11個停車位由中興票券公司
    於原法院93年度執字第45638號強制執行事件中承受後轉售
    與上訴人，並於95年3月22日完成移轉登記。嗣上訴人出售9
    個車位，再扣掉其另於原法院95年度訴字第4748號訴外人與
    張日美、郭淑惠排除侵占所請求2個車位，其應已無車位之
    事實，業據證人吳瑞珍、李玉綢、李進宏、劉正次、簡文平
    、林明欽於原法院79年度訴字第5438號民事案件中證述甚明
    。並經本院調閱該民事歷審卷查明屬實，並有原法院90年度
    民執全字第1624號執行筆錄影本（見原審卷(二)第48至50頁）
    、建築改良物登記簿謄本、元康公司建築完成時所繪車位現
    場圖附卷可稽，堪信為真實。
  (二)訴外人金翔麟於74年8月1日與元康公司簽訂名人世界大廈車
    位買賣契約書，以30萬元向元康公司購買系爭建物上編號第
    154號停車位之永久使用權，無產權登記。76年3月7日訴外
    人金翔麟再將該停車位永久使用權利轉讓予被上訴人甲○○
    使用，嗣82年6月9日被上訴人車管會依元康公司之指示，協
    調分配系爭建物編號第154號停車位使用人甲○○，暫停於
    當時元康公司所有之編號第148號停車位使用，被上訴人甲
    ○○乃占有使用編號第148號停車位迄今，有被上訴人甲○
    ○提出之名人世界大廈車位買賣契約書、停車位讓渡記載、
    車位協調暫停授權書等件影本在原審卷（卷(一)第290至298頁
    ）可稽。故系爭建物於核發使用執照時之平面圖上，雖有規
    劃既定之停車位編號及位置共150個，但於建物興建完成時
    ，所有人元康公司並未依原始平面圖所規劃之停車位數量及
    位置標示停車位，而另增設停車位總計為157個車位，並非
    被上訴人車管會另所劃製甚明，上訴人主張系爭第148號、
    第154號車位，為被上訴人車管會私自增設云云，委無足採
    。
  (三)民法第820條第1項規定共有物除契約另有訂定外，由共有人
    共同管理之。是共有人就共有物之管理，如無分管協議者，
    故應共同管理之，但如有分管協議存在，基於契約自由原則
    ，各共有人間就共有物之使用、收益或管理，有約定其方法
    者，此即所謂之共有物分管契約，各共有人對於共有物之分
    管契約，均應受其拘束。亦即共有物之分管行為，應依協議
    方法而定。就本件系爭建物而言，元康公司為系爭建物之原
    始所有權人，其於建築完成時，即將各車位劃定特定之位置
    ，並將部分車位之永久使用權出售他人使用，嗣元康公司將
    部分車位之所有權應有部分移轉登記予各買受人，應認各共
    有人就其所有之特定車位有管理使用之協議，亦即共有人有
    就其分管部分為使用、收益之分管協議甚明。則各車位所有
    人僅得按原來約定使用之位置繼續使用，並非嗣後取得系爭
    建物之應有部分，即得共同使用系爭建物，亦即對於其他車
    位之使用及收益，無共享之權，亦無置喙之餘地。上訴人因
    輾轉繼受元康公司之應有部分，成為系爭建物之共有人，且
    上訴人對於系爭建物規劃成停車場，由特定共有人使用特定
    車位，其本身雖應有部分有150分之44，但僅擁有11個停車
    位之事實，是明知且可得而知，自應繼受此一分管契約關係
    並受其拘受。
  (四)元康公司就其分管之範圍，既有使用、收益之權，在不妨害
    他共有人分管範圍之前提下，將其分管部分交由他人用益或
    占有，於法並無不合。又不動產所有權移轉登記與其交付係
    屬兩事，前者為所有權生效要件，後者為收益權行使要件。
    行使不動產之收益權，以先經交付為前提，並不限於有償買
    賣契約，及無償之贈與契約，亦包括在內（最高法院44年台
    上字第266號判例）。元康公司將其分管範圍內之148號停車
    位之永久使用權輾轉售與被上訴人甲○○，係屬有償契約之
    一種，並已將該車位輾轉交付被上訴人甲○○使用，揆諸前
    揭說明，被上訴人甲○○就該車位自有使用收益之正當權源
    。上訴人既應受元康公司與其他共有人所定分管契約之拘束
    ，上訴人僅得就其分管之車位有使用收益權，自無權干涉元
    康公司就其分管之停車位應如何使用收益。上訴人雖輾轉經
    由中興票券公司取得元康公司對於系爭建物之應有部分44/
    150（後變更為20/150）之所有權，成為系爭建物之共有人
    ，然其迄未能證明已取得系爭編號第148號、第154號車位之
    分管使用權，是依共有人間之分管契約而言，上訴人對於該
    2編號之車位，並無使用、收益之權，是被上訴人甲○○占
    有使用系爭編號第148號車位，被上訴人車管會縱確占有使
    用系爭編號第154號車位，均無可能造成上訴人之損失。且
    因系爭編號第148號、第154號車位，於系爭建物完成時即已
    規劃存在，且為各車位共有人所明知，屬於共有人間分管協
    議內容之一部分，各共有人應受其拘束，除非系爭建物之全
    體共有人同意對系爭2個車位另作刪除使用之協議，各共有
    人自無使用或清除系爭2個車位之權。則上訴人以系爭建物
    共有人之身分，主張系爭編號第148號、第154號車位之標示
    線應予清除云云，顯無足採。
  (五)次查被上訴人車管會之權限，僅是為全體共有人管理系爭建
    物，而管理方式及內容，須得全體共有人之同意行之，是其
    對於系爭建物上所繪製之停車位位置編號及數量，並無任意
    增設或塗銷之權。且系爭建物上所規劃之停車位，係元康公
    司於建造完成之初即劃設完成，並陸續出賣，已如前述，是
    其劃製後與共有人以成立分管協議，在未取得全體共有人重
    新協議刪除之前，被上訴人車管會自不得擅自清除標示特定
    車位之編號及位置標線。被上訴人甲○○雖係使用系爭第14
    8號車位之人，但該車位之標示線及編號並非被上訴人甲○
    ○所繪製，其自亦無清除之義務。是上訴人以系爭編號第14
    8號、第154號停車位，並不存在於台北市政府工務局所存檔
    之原始平面圖內，主張係被上訴人車管會擅自繪製，並請求
    被上訴人車管會應為清除該2個車位之編號及位置標示線云
    云，亦無足採。
  (六)綜上所述，本件上訴人為元康公司對於系爭建物應有部分之
    繼受人，且可得而知系爭建物規劃為停車場並劃製有特定停
    車位，各車位共有人僅得使用特定之車位，對於其他已規劃
    好之停車位無權使用，彼此間存有分管契約關係，應受該分
    管契約之拘束。因系爭編號第148號、第154號停車位於系爭
    建物完成時即由元康公司所劃製存在，屬於元康公司與各車
    位共有人間分管協議內容之一部分，上訴人自應受其拘束，
    不得據以請求清除該2車位之編號及標示線。又上訴人並未
    證明已取得系爭2個車位之分管使用權，自無權使用該2車位
    ，其亦未證明被上訴人車管會占有使用編號第154號車位、
    而被上訴人甲○○縱占有使用編號第148號車位，乃因自分
    管人元康公司輾轉繼受而來，均與上訴人使用系爭建物無礙
    ，不能認為上訴人受有損害，是上訴人請求被上訴人應賠償
    其無法使用系爭2個停車位相當租金之損害，依法無據。
六、綜此，上訴人主張為不足採，被上訴人抗辯尚屬可信。從而
    ，上訴人主張依民法第767條、第821條規定及共同侵權行為
    、不當得利法律關係，求為命(一)被上訴人車管會、甲○○應
    清除如附圖A部分所示編號148號、面積10平方公尺停車位之
    編號及標示後，返還予上訴人及全體共有人，並自95年3月
    22日起至清除上開停車位之編號及標示並返還予上訴人及全
    體共有人之日止，按月連帶給付667元之損害金予上訴人；
    (二)被上訴人車管會應清除如附圖B部分所示編號154號、面積
    15平方公尺停車位之編號及標示後，返還予上訴人及全體共
    有人，並自95年3月22日起至清除上開停車位之編號及標示
    並返還予上訴人及全體共有人之日止，按月給付667元之損
    害金予上訴人為無理由，不應准許。其假執行之聲請亦失所
    附麗，應併予駁回。原審為上訴人敗訴之判決，及駁回其假
    執行之聲請，並無不合。上訴意旨指摘原判決不當，求予廢
    棄改判，為無理由，應予駁回。
七、兩造其餘之攻擊或防禦方法及未經援用之證據，經本院斟酌
    後，認為均不足以影響本判決之結果，自無逐一詳予論駁之
    必要，併此敘明。
八、據上論結，本件上訴為無理由，依民事訴訟法第449條第1項
    、第78條，判決如主文。
中    華    民    國    97    年    4     月    16    日
                    民事第十四庭
                        審判長法  官  張  蘭
                              法  官  鄭純惠
                              法  官  袁靜文
正本係照原本作成。
不得上訴。
中    華    民    國    97    年    4     月    16    日
                              書記官  明祖星


司法院資訊處製作；財團法人民間司法改革基金會備份。
